【裁判字號】    95,訴,508
【裁判日期】    950816
【裁判案由】    毒品危害防制條例
【裁判全文】
臺灣基隆地方法院刑事判決               95年度訴字第508號
公  訴  人  臺灣基隆地方法院檢察署檢察官
被      告  乙○○
上列被告因違反毒品危害防制條例案件，經檢察官提起公訴（95
年度毒偵字第960 號、第1256號），被告為有罪之陳述，本院合
議庭裁定由受命法官獨任以簡式審判程序進行審理，並判決如下
：
    主  文
乙○○施用第一級毒品，累犯，處有期徒刑拾月，扣案之第一級
毒品海洛因（淨重零點伍捌公克）併同難以析離之分裝袋貳只、
第二級毒品安非他命（毛重肆點伍伍公克）併同難以析離之分裝
袋伍只，均沒收銷燬之；注射針筒拾貳支，均沒收。
    事  實
一、乙○○前因施用毒品案件，經觀察、勒戒後，認有繼續施用
    毒品之傾向，改送強制戒治，於民國90年1 月10日停止戒治
    付保護管束，同年月13日管束期滿執行完畢，由臺灣基隆地
    方法院檢察署檢察官於90年2 月22日，以90年度戒毒偵字第
    24號為不起訴處分確定。復因施用毒品案件，由上開檢察署
    檢察官提起公訴，經本院以93年度訴字第478 號判決判處有
    期徒刑7月、5月，應執行有期徒刑10月，並經臺灣高等法院
    以93年度上訴字第3274號駁回上訴而告確定，於95年1 月31
    日縮短刑期執行完畢。
二、乙○○不思戒除毒癮，猶基於反覆持續而同時施用第一級毒
    品海洛因、第二級毒品安非他命之犯意，自95年4 月29日凌
    晨某時起，至同年5月8日晚間止，在其當時位於基隆市○○
    ○街76號6 樓住處內，以將海洛因、安非他命混合後置入注
    射針筒內施打手臂皮膚之方式，同時施用海洛因、安非他命
    ，平均每二至三日以此方式施用一次。為警先後於：(一)95年
    4月29日晚間8 時18分許，在基隆市○○○街76號6樓處查獲
    ，並扣得第一級毒品海洛因2包（淨重合計0.58 公克）、第
    二級毒品安非他命5包（毛重合計4.55 公克）以及其所有供
    施打毒品之注射針筒2 支（起訴書漏載查獲注射針筒部分，
    應予補充更正）；(二)95年5月10日晚間7時40分許，在上址再
    次查獲，並扣得其所有供施打毒品之注射針筒10支。經警二
    度採集其尿液送驗，結果均呈海洛因之嗎啡陽性反應、甲基
    安非他命陽性反應，而悉上情。
三、案經基隆市警察局第四分局報告臺灣基隆地方法院檢察署檢
    察官偵查起訴。
    理  由
壹、程序事項
    查本件被告乙○○所犯者非為死刑、無期徒刑、最輕本刑為
    3 年以上有期徒刑之罪或高等法院管轄第一審案件，其於準
    備程序進行中，先就被訴事實為有罪之陳述，經告知其簡式
    審判程序之旨，並聽取公訴人、被告之意見後，本院業已依
    刑事訴訟法第273條之1第1 項之規定，裁定由受命法官獨任
    以簡式審判程序進行本案之審理。
貳、實體事項
一、前揭事實業據被告於本院審理時坦承不諱，並有扣案之上開
    毒品、注射針筒可憑。而被告為警查獲後所採集之尿液檢體
    ，經送請檢驗，結果均呈海洛因之嗎啡陽性反應（由於海洛
    因在人體內會代謝成嗎啡，因此涉嫌海洛因之吸食者，係檢
    驗其尿液中之嗎啡反應）、甲基安非他命陽性反應，有昭信
    科技顧問股份有限公司95年5月25日、同年6月2 日濫用藥物
    尿液檢體檢驗報告附卷可稽；參諸「國內甲基安非他命施用
    方式主要以燒煙吸食為主，而海洛因施用方式有注射方式（
    以針筒施打）或以燒煙吸食。兩者是否可同時混合施用，依
    藥理作用區分，海洛因係中樞神經抑制劑，安非他命類毒品
    係中樞神經興奮劑，二者作用機轉不同，本不宜共用，然對
    毒品施用者並無此一原則的必要，同常可視其習性，同時混
    合施用任何毒品」、「目前國內發現的都為甲基安非他命的
    鹽酸鹽，可以口服、鼻吸、煙吸或注射方式施用」、「安非
    他命使用之劑量隨使用方式不同亦有不同，以血管注射時使
    用量最少，口服次之」，有本院卷附法務部調查局94年6 月
    8日調科壹字第09400229960號函、行政院衛生署管制藥品管
    理局93年2月9日管宣字第0930001092號函、法務部法醫研究
    所90年3月5日法醫所90清字第0346函可佐，足見海洛因、安
    非他命確可經由針筒注射方式混合施用，則被告自白以注射
    方式同時施用海洛因、安非他命乙節，應屬有據。又查：
    (一)依最高法院95年5月9日所作成之95年度第七次刑事庭會
        議決定略以：按毒品危害防制條例於92年7月9日修正公
        布，自93年1月9日起施行，其中第20條、第23條將施用
        毒品之刑事處遇程序，區分為「初犯」及「5 年內再犯
        」、「5 年後再犯」。依其立法理由之說明：「初犯」
        ，經觀察、勒戒或強制戒治後，應為不起訴處分或不付
        審理之裁定；經觀察、勒戒或強制戒治執行完畢釋放後
        ，「5 年內再犯」者，因其再犯率甚高，原實施之觀察
        、勒戒及強制戒治既已無法收其實效，爰依法追訴或裁
        定交付審理。至於經觀察、勒戒或強制戒治執行完畢釋
        放後，「5 年後再犯」者，前所實施之觀察、勒戒或強
        制戒治已足以遮斷其施用毒品之毒癮，為期自新及協助
        其斷除毒癮，仍適用「初犯」規定，先經觀察、勒戒或
        強制戒治之程序。從而依修正後之規定，僅限於「初犯
        」及「5 年後再犯」二種情形，始應先經觀察、勒戒或
        強制戒治程序。倘被告於5 年內已再犯，經依法追訴處
        罰，縱其第三次（或第三次以上）再度施用毒品之時間
        ，在初犯經觀察、勒戒或強制戒治執行完畢5 年以後，
        已不合於「5年後再犯」之規定，且因已於「5年內再犯
        」，顯見其再犯率甚高，原實施觀察、勒戒或強制戒治
        ，已無法收其實效，即應依該條例第10條處罰。
    (二)被告前因施用毒品案件，經觀察、勒戒後，認有繼續施
        用毒品之傾向，改送強制戒治，於90年1 月10日停止戒
        治付保護管束，同年月13日管束期滿執行完畢，由臺灣
        基隆地方法院檢察署檢察官於90年2 月22日，以90年度
        戒毒偵字第24號為不起訴處分確定等情，有臺灣高等法
        院被告前案紀錄表、前揭不起訴處分書附卷足佐。依上
        開(一)說明，本案被告前次強制戒治之執行完畢釋放日為
        90年1月13日，與本件施用毒品之初始時間即95年4月29
        日之時間差距固已逾5 年，惟因被告前於93年間，因施
        用毒品案件而經臺灣高等法院判處有期徒刑10月確定，
        依上開決議意旨，被告本次再犯施用毒品之罪，並不該
        當「5 年後再犯」之規定，且因觀察、勒戒或強制戒治
        程序已無法收其實效，應逕依毒品危害防制條例第10條
        之規定處罰，故檢察官依同條例第23條第2 項之規定提
        起公訴，應屬適法。
    (三)綜上所陳，本案事證明確，被告犯行堪可認定，應依法
        論科。
二、論罪科刑：
    (一)刑法於94年2月2日修正公布，95年7月1日施行（下稱新
        法；修正前刑法下稱舊法），新法第2條第1項之規定，
        係規範行為後法律變更所生新舊法律比較適用之準據法
        ，於新法施行後，應適用新法第2條第1項之規定，為「
        從舊從輕」之比較。又本案所涉及之刑法修正條文，並
        無新舊法比較之問題，詳如附表所示。
    (二)查海洛因、安非他命分別係毒品危害防制條例所列管之
        第一級、第二級毒品，此為該條例第2條第2項第1 款、
        第2 款所明定；又犯毒品危害防制條例第10條施用毒品
        之罪者，檢察官應聲請法院裁定，令被告入勒戒處所觀
        察、勒戒，經觀察、勒戒後，無繼續施用毒品之傾向者
        ，應即釋放，並由檢察官為不起訴處分，有繼續施用毒
        品之傾向者，則由檢察官先聲請法院裁定令入戒治處所
        施以強制戒治，俟強制戒治期滿，再行釋放，並由檢察
        官為不起訴處分；而依前開規定觀察勒戒或強制戒治執
        行完畢釋放後，5 年內再犯施用毒品之罪者，檢察官應
        依法追訴，毒品危害防制條例第20條第1項、第2項、第
        23條第2項分別定有明文。
    (三)又立法者針對特定刑罰規範之構成要件，已預設其本身
        係持續實行之複次行為，具備反覆、延續之行為特徵，
        故將之總括或擬制成一個構成要件之「集合犯」行為，
        因刑法評價上為構成要件之行為單數，應僅成立一罪。
        查毒品因具有成癮性、濫用性，故立法實務首重以刑事
        處遇方式戒斷行為人毒癮，若無法收其實效，始依法追
        訴處罰，故施用毒品本身具備反覆、延續之行為特徵，
        持續多次施用毒品始為此類犯罪之典型或常態，於刑法
        評價上，施用毒品應僅成立集合犯一罪。且自「刑事法
        若干犯罪行為態樣，本質上原具有反覆、延續實行之特
        徵，立法時既予特別歸類，定為犯罪構成要件之行為要
        素，則行為人基於概括之犯意，在密切接近之一定時、
        地持續實行之複次行為，倘依社會通念，於客觀上認為
        符合一個反覆、延續性之行為觀念者，於刑法評價上，
        即應僅成立一罪。學理上所稱『集合犯』之職業性、營
        業性或收集性等具有重複特質之犯罪均屬之，例如經營
        、從事業務、收集、販賣、製造、散布等行為概念者是
        （最高法院95年度臺上字第1079號判決意旨參照）」，
        亦可查悉我國終審機關採取相同立場。有關行為人多次
        施用毒品之犯罪，實務前均依修正前刑法第56條連續犯
        之規定論以一罪，並加重其刑，惟因上開連續犯規定業
        經修正刪除，並自95年7月1日施行，其中修正理由說明
        四並以：「至連續犯之規定廢除後，對於部分習慣犯，
        例如竊盜、吸毒等犯罪，是否會因適用數罪併罰而使刑
        罰過重產生不合理之現象一節，在實務運用上應可參考
        德、日等國之經驗，委由學界及實務以補充解釋之方式
        ，發展接續犯之概念，對於合乎接續犯或包括的一罪之
        情形，認為構成單一之犯罪，以限縮數罪併罰之範圍，
        用以解決上述問題」等語，本院基於前述施用毒品構成
        要件之反覆實行特徵，並考量連續犯規定業經刪除之法
        律實然面暨修正刪除之立法理由，認為行為人如基於反
        覆實行之犯意，在密切接近之一定時、地，持續實行單
        次或複次之施用毒品行為，應僅成立集合犯一罪。且因
        不再論以連續犯，此部分並無因刑法第56條之連續犯規
        定業經修正刪除而有新舊法比較之必要。至個案中如有
        積極事證（例如先後施用毒品之時間差距甚遠、其間曾
        在監在押等）顯示行為人上開反覆實行之犯意有所中斷
        ，其後之施用毒品行為因屬另行起意之行為，自應另論
        一罪，而與先前之施用毒品罪名併罰之，自不待言。
    (四)核被告於強制戒治執行完畢後，5 年以內再犯施用第一
        級毒品海洛因、第二級毒品安非他命之行為，係犯毒品
        危害防制條例第10條第1 項之施用第一級毒品罪、同條
        第2 項之施用第二級毒品罪。被告持有第一級毒品海洛
        因、第二級毒品安非他命之低度行為，應為施用毒品之
        高度行為所吸收，均不另論罪。被告以一施用毒品之行
        為，同時施用第一級毒品海洛因及第二級毒品安非他命
        ，觸犯構成要件不相同之罪名，為想像競合犯，應從一
        重之施用第一級毒品罪處斷。公訴意旨認上開二罪應予
        分論併罰，容有誤會。又被告先後多次同時施用第一級
        毒品海洛因、第二級毒品安非他命之犯行，時間密切接
        近，顯係基於反覆持續實行之犯意，為集合犯，應依上
        開(三)之說明，論以一施用第一級毒品海洛因之罪，公訴
        意旨認應成立連續犯云云，容有未合。被告前曾受如事
        實欄所載有期徒刑之執行，此有臺灣高等法院被告前案
        紀錄表附卷可考，其於有期徒刑之執行完畢後，5 年以
        內故意再犯本件有期徒刑以上之罪，為累犯，應加重其
        刑。本院審酌被告犯罪之動機、吸食頻率、曾有施用毒
        品之前科仍不知戒除，惟犯罪後坦承犯行，且所犯之施
        用毒品犯行乃戕害自己身心健康，並未危及他人等一切
        情狀（依最高法院95年度第八次刑事庭會議決議六(一)之
        意旨，新法第57條之規定，為法院就刑之裁量審認標準
        見解之明文化，非屬法律之變更，無新舊法比較適用之
        問題），量處如主文所示之刑。
    (五)末查，扣案白粉（淨重0.58公克），屬毒品危害防制條
        例所明定列管之第一級毒品海洛因，此有法務部調查局
        95年5月24日調科壹字第320003782號鑑定通知書在卷可
        憑；又扣案結晶物（毛重4.55公克），屬毒品危害防制
        條例所明定列管之第二級毒品安非他命，有基隆市警察
        局第四分局查獲涉嫌毒品危害防制條例毒品初步鑑驗報
        告單存卷可憑，應各併同難以析離之分裝袋2只、5只，
        依毒品危害防制條例第18條第1 項前段之規定，均宣告
        沒收銷燬之。另扣案之注射針筒12支為市售一般藥用之
        物，雖非專供施用毒品之器具，此業據本院當庭勘驗無
        訛（95年8月2日審判筆錄參照），然屬被告所有供施打
        海洛因、安非他命所用之物，業據被告供明無誤，爰依
        刑法第38條第1項第2款之規定宣告沒收（刑法第38條第
        1項第2款有關「供犯罪所用之物」得沒收之規定，因未
        經修正，無新舊法比較問題，原則上依主刑所適用之法
        律）。
據上論斷，應依刑事訴訟法第273條之1第1項、第299條第1 項前
段，毒品危害防制條例第10條第1項、第2項、第18條第1 項前段
，刑法第11條前段、第55條、第47條第1項前段、第38條第1項第
2款，判決如主文。
本案經檢察官甲○○到庭執行職務。
中    華    民    國    95    年    8     月    16    日
                  刑事第五庭法  官  楊皓清
以上正本證明與原本無異。
對於本件判決如有不服，應於收受送達後10日內，向本院提出上
訴書狀，上訴於臺灣高等法院，並按他造當事人之人數附具繕本
。
中    華    民    國    95    年    8     月    16    日
                            書記官  王月娥
附錄論罪法條：
毒品危害防制條例第10條第1項、第2項
施用第一級毒品者，處6月以上5年以下有期徒刑。
施用第二級毒品者，處3年以下有期徒刑。
附表
┌──┬───────────┬───────────┬──────┬─────────┐
│編號│     新法規定         │      舊法規定        │  比較結果  │    理由及根據    │
├──┼───────────┼───────────┼──────┼─────────┤
│ 一 │第47條第1項           │第47條                │無須比較    │1.舊法有關累犯之成│
│    │受徒刑之執行完畢，或一│受有期徒刑之執行完畢，│            │  立，不以再犯之罪│
│    │部之執行而赦免後，5 年│或受無期徒刑或有期徒刑│            │  係故意犯罪為限，│
│    │以內故意再犯有期徒刑以│一部之執行而赦免後，5 │            │  然新法則以再犯故│
│    │上之罪者，為累犯，加重│年以內再犯有期徒刑以上│            │  意犯為成立累犯之│
│    │本刑至二分之一。      │之罪者，為累犯，加重本│            │  要件。換言之，若│
│    │                      │刑至二分之一。        │            │  被告再犯者係故意│
│    │                      │                      │            │  犯罪，則修正前、│
│    │                      │                      │            │  後之規定，均成立│
│    │                      │                      │            │  累犯。此部分之新│
│    │                      │                      │            │  舊法規定並無二致│
│    │                      │                      │            │  ，因無刑罰法律之│
│    │                      │                      │            │  變更，無須為新舊│
│    │                      │                      │            │  法之比較。      │
│    │                      │                      │            │2.最高法院95年度第│
│    │                      │                      │            │  八次刑事庭會議決│
│    │                      │                      │            │  議四之反面解釋。│
├──┼───────────┼───────────┼──────┼─────────┤
│ 二 │第55條                │第55條前段            │無須比較    │1.新法第55條但書係│
│    │一行為而觸犯數罪名者，│一行為而觸犯數罪名，…│            │  想像競合犯科刑之│
│    │從一重處斷。但不得科以│…從一重處斷。        │            │  限制，為法理之明│
│    │較輕罪名所定最輕本刑  │                      │            │  文化，非屬法律之│
│    │以下之刑。            │                      │            │  變更，無須為新舊│
│    │                      │                      │            │  法之比較適用。  │
│    │                      │                      │            │2.最高法院95年度第│
│    │                      │                      │            │  八次刑事庭會議決│
│    │                      │                      │            │  議五(二)參照。    │
└──┴───────────┴───────────┴──────┴─────────┘


司法院資訊處製作；財團法人民間司法改革基金會備份。
